【裁判字號】    97,訴,2470
【裁判日期】    981125
【裁判案由】    分配合夥利益
【裁判全文】
臺灣臺中地方法院民事判決              97年度訴字第2470號
原      告  甲○○
            丙○○
前列二人共同
訴訟代理人  簡文玉律師
複代理人    己○○
被      告  丁○
訴訟代理人  林豐順律師
上列當事人間分配合夥利益事件，本院於98年11月6日言詞辯論
終結，判決如下：
    主    文
被告應給付原告甲○○新台幣壹佰貳拾萬零貳佰壹拾柒元及自九
十一年五月一日起至清償日止，按年息百分之五計算之利息。原
告其餘之訴駁回。
訴訟費用由被告負擔百分之十九，餘由原告負擔。
本判決第一項，於原告甲○○以新台幣肆拾萬元供擔保後，得假
執行。但被告如以新台幣壹佰貳拾萬零貳佰壹拾柒元為原告甲○○預供擔保，得免為假執行。
原告其餘假執行之聲請駁回。
    事實及理由
甲、程序方面：
一、按所謂當事人適格，乃指就為訴訟標的之特定權利或法律關
    係，得為當事人而實施訴訟，具有受本案判決之資格。當事
    人是否適格，係就形式上認定為訴訟標的之法律關係，應在
    何特定當事人間予以解決，方屬適當而具有法律上之意義，
    與為訴訟標的之法律關係之存否，尚屬有間。是在給付之訴
    ，原則上祇須主張自己為給付請求權人，對於其主張為義務
    人提起，即為當事人適格，至其是否確為權利人或他造是否
    確為義務人，乃為訴訟標的法律關係在實體上有無理由問題
    ，非為當事人適格之欠缺(最高法院95年度台上字第1834號
    、93年度台上字第382號、85年度台上字第2788號、86年度
    台上字第16號、82年度台上字第2110號、79年度台上字第
    1391號判決參照)。本件原告起訴主張，伊二人與被告於民
    國81年6月28日合夥共同以洽基營造有限公司（下稱洽基公
    司）之名義（即工程實務上之借牌），承作台灣省政府農林
    廳水土保持局第二工程所（因精省作業改隸，變更名稱為行
    政院農業委員會水土保持局，下稱農委會水保局）辦公室新
    建工程及該工程83年度追編工程（下稱系爭工程），並簽訂
    工程契約（下稱系爭契約），且以于成企業有限公司（下稱
    于成公司）為連帶保證人。又兩造約定系爭工程所需之款項
    係由全體合夥人依出資比例支付，且所獲利潤按出資比例平
    均分配，即被告分配2分之1之利潤，兩位原告分配2分之1之
    利潤（即2:1:1之比例），83年10月前系爭工程由原告甲○○為合夥執行事務人，前9期工程計價款均已領取並分配利
    潤完畢，嗣83年10月後由被告接手執行合夥事務，被告接手
    後業已完成系爭工程，並經由訴訟方式向農委會水保局提起
    給付工程款之訴，並獲勝訴判決確定，農委會水保局應給付
    洽基公司新台幣（下同）0000000元及其利息，且被告執行
    合夥事務期間，業已領取第10期工程計價款及履約保證金，
    爰依合夥法律關係提起本訴等語。核其起訴狀所述事由，既
    係主張原告二人與被告合夥向洽基公司借牌承攬農委會水土
    局系爭工程，被告雖辯稱與原告甲○○合夥者係于成公司，
    且原告丙○○並非合夥人等語，資為抗辯。查被告既於起訴
    狀中主張伊二人與被告合夥，且被告領取系爭工程尾款及保
    證金，伊二人依合夥法律關係自得請求被告給付系爭工程款
    等語，揆諸上開說明，原告主張之訴訟標的法律關係，形式
    上應在兩造間予以解決，方屬適當而具有法律上之意義，至
    其是否確為權利人或他造是否確為義務人，乃為訴訟標的法
    律關係在實體上有無理由問題，非為當事人適格之欠缺，合
    先敘明。
二、次按訴狀送達後，原告不得將原訴變更或追加他訴。但請求
    之基礎事實同一者，或擴張應受判決事項之聲明者，或不甚
    礙被告之防禦及訴訟之終結者，不在此限。被告於訴之變更
    或追加無異議，而為本案之言詞辯論者，視為同意變更或追
    加。民事訴訟法第255條第1項第2、3、7款及第2項分別定有
    明文。本件原告起訴時請求被告給付原告各0000000元及自
    起訴狀繕本送達翌日起算之利息，嗣於訴訟中(98年9月15日
    )以農委會水保局給付洽基公司金額為0000000元，且於91年
    4月底前業已付清系爭工程尾款（含保固金）、履約保證金
    為由，擴張金額為各給付原告288萬3466元，及自91年5月1
    日起按年息百分之五計算之利息，核其基礎事實相同，且僅
    擴張請求金額，復不礙被告防禦及訴訟終結，被告亦不為無
    異議而為言詞辯論，揆諸上開規定，為法所許，並予敘明。
乙、實體方面：
壹、原告主張：
一、緣兩造於81年6月28日共同以洽基公司之名義（即工程實務
    上之借牌），承作農委會水保局系爭工程，並簽訂系爭契約
    ，且以于成公司為連帶保證人。又兩造約定系爭工程所需之
    款項係由全體合夥人依出資比例支付，且所獲利潤按出資比
    例平均分配，即被告分配2分之1之利潤，原告分配2分之1之
    利潤（即2:1:1之比例）；而兩造為此即在台中區中小企業
    銀行（現已改名為台中商業銀行）內新分行共同開戶，設立
    台中區中小企業銀行（活期存款）乙存及（支票存款）甲存
    之共同帳戶，作為支付系爭工程所需款項費用及供業主匯入
    工程款報酬之用。另被告於臺灣臺中地方法院檢察署（下稱
    台中地檢署）97年度偵字第14564號侵占案件之97年5月29日
    庭訊時亦承認此等出資及分配盈餘之比例。
二、被告擅自向洽基公司收取之款項，計有履約保證金、第10期
    估驗款及工程尾款（下稱系爭款項），惟被告卻未依合夥協
    議比例分配給原告：
（一）系爭工程尾款7,970,781元：
      系爭工程因驗收問題致生紛爭而涉訟於法院，經台灣高等
      法院台中分院（下稱台中高分院）以86年度重上字第146
      號民事判決確定（下稱另案確定判決）在案，農委會水保
      局應給付洽基公司工程尾款7,582,193元，而農委會水保
      局亦依上開確定判決給付洽基公司該筆款項。然依農委會
      水保局台中分局98年3月10日水保中行字第0981922076 號
      函覆本院主旨載明：「有關洽基營造有限公司承作台灣省
      政府農林廳水土保持局第二工程所（本分局改制前全銜名
      稱）辦公室新建工程案，其工程尾款7,582,193元及90 年
      4月17日至91年4月25日之延遲給付利息388,588元，共計
      7,970,781元，已於91年4月底經洽基公司派丁○先生領取
      」等語，足證系爭工程之工程尾款部分應為7,970,781 元
      ，且已由被告領取。
（二）第10期估驗款1,911,083元：
      系爭工程之第10期估驗完成後，依系爭契約第20條第2款
      之約定，農委會水保局應給付洽基公司第10期之估驗款計
      0000000元，而農委會水保局亦依約給付第10期之工程款
      項予洽基公司。又依台中高分院另案確定判決所載，農委
      會水保局主張已支付工程款37,397,482元（原證9判決事
      實理由七之前2行），該工程款係指前10期估驗款甚明。
      是以扣除前9期已給付估驗款總額34, 844,773元，第10
      期之估驗款即為2,552,709元，再扣除予洽基公司之借牌
      費用641,626元，被告實際上應取得1,911,083元。
（三）第4期履約保證金1,652,000元：
      依系爭契約第20條第1項之規定，原告等以現金出資保證
      金之2分之1，又被告出資2分之1之保證金，總共4,130,00
      0元，且於81年7月21日繳交完畢。又隨著工程進度，依台
      灣省各機關營繕工程投標須知及附件第23條第1項之規定
      ，水保局於82年3月8日退還15﹪之保證金即619,500元、
      82年8月13日退還20﹪之保證金即826,000元、83年6月23
      日退還25﹪之保證金即1,032,500元、剩餘最後一期40﹪
      之保證金即1,652,000元。茲因前三期之保證金，原告甲○○均已依投資比例返還給其他合夥人，惟被告於取得最
      後一期之保證金時，卻遲未依合夥人之出資比例返還，甚
      至於原告以律師函請求時，被告仍以律師函回拒。
三、原告等與被告間係共同出資以經營營建事業，故兩造顯已成
    立合夥契約，而被告擅自由洽基公司受領系爭工程第4期履
    約保證金、第10期估驗款及工程尾款等費用，計11,533,864
    元，系爭款項於分派盈餘前當屬全體合夥人公同共有，並應
    依合夥契約損益分配之約定，於收到系爭款項後分配予原告
    應得款項各2,883,466元。然經原告多次請求均未獲償，被
    告於前述律師函（96年5月22日）中尚且謊稱與水保局之官
    司未決，甚至進而誣指原告早已放棄權利等語，惟該訴訟早
    已確定在案，顯見被告無意返還系爭價款且擅自據為己有。
    原告爰依兩造合夥契約之約定及民法第677條第1項之規定，
    請求被告給付原告等各2,883,466元。再者，依農委會水保
    局臺中分局98年3月10日水保中行字第0981922076號函覆，
    系爭工程尾款已於91年4月底經洽基公司派被告丁○領取；
    另水保局98年3月25日水保中行字第0981922590號函覆，關
    於尾款之前之工程估驗款已於84年前付訖，及被告於98年8
    月28日開庭時亦自認於91年間領取押標金之第4期款。由此
    可見，被告於91年4月底前，確實領走工程尾款7,970,781元
    、第10期估驗款1,911,0 83元及履約保證金1,652,000元，
    故追加請求自91年5月1日起至清償日止，按年息百分之5計
    算之利息。
四、對被告抗辯之陳述：
（一）原告丙○○已於台中地檢署97年度偵字第14564號侵占案
      之98年1月20日偵訊筆錄中證述係原告甲○○（即告訴人
      ）來找伊出資來做系爭工程，伊投資告訴人所投資部分的
      一半等語，再參照原證15之出資明細、會計帳冊及存摺資
      料，尤其會計帳冊上有多處明確記載：「入週轉金陳先生
      入乙存（或入活存）」，足見原告丙○○確為共同出資之
      合夥人。
（二）原告甲○○絕非自83年10月份起即不管該工程事務，蓋84
      年1月11日原告甲○○尚支領薪水（原證10參照）、83年
      11月至84年6月間仍陸續交付工程款共計3,572,000元（原
      證18參照）、84年6月20日原告甲○○曾將分配款匯給被
      告（原證11參照）、84年10月3日原告甲○○曾領具陳情
      書向當時省議會議長指摘水保局惡意不驗收系爭工程之情
      形（原證12參照）、85年2月17日支付訴外人洪源昌雜工
      工程款半數即8萬元（原證13參照）、85年7月25日支付訴
      外人許清福泥作工程尾款11萬元（原證14參照）。此外，
      因系爭工程後來無法順利驗收完成，原告甲○○亦陪同被
      告尋找律師協助解決及同意採取必要之訴訟手段，由此足
      證原告等與被告間之合夥關係仍存在。是被告辯稱原告甲○○於83年10月後即不管系爭工程云云，顯非事實。
（三）經農委會水保局台中分局98年3月25日水保中行字第09819
      22590號函覆本院說明二載明：「經查洽基營造有限公司
      承作台灣省政府農林廳水土保持局第二工程所辦公室新建
      工程案，其工程款除尾款部份經由該公司訴請法院判決給
      付勝訴後，已由本局於91年4月23日付訖，關於尾款之前
      工程估驗款已於84年前付訖，因所有會計付款帳冊及憑證
      已逾十年保存期限，已列冊報局銷毀，故本案所給付該公
      司之工程尾款是否為第10期款或兼含第10期款及尾款一節
      ，已無相關資料可無查證。」等語，惟該局98年3月10日
      水保中行字第0981922076號函覆內容，僅就判決主文金額
      加利息給付，即僅就兩造工程尾款之糾紛計算，顯與第10
      期估驗款無關。由此可見，系爭工程尾款7,582,193元及
      90年4月17日至91年4 月25日之延遲給付利息388,588元，
      共計7,970,781元，其中並不包含第10期估驗款。另前開
      函覆稱「關於尾款之前工程估驗款已於84年前付訖」等語
      ，而依台中商業銀行98年3月13日中內新字第0980230000
      64號函覆原告甲○○及訴外人于成公司存戶資料顯示（於
      98年7月24日協商時用螢光筆劃線整理附卷），第9期估驗
      款係在83年10月6日入款，且被告承認自83年10月以後，
      由被告處理公司事務，足證84年付訖之第10期估驗款，已
      由被告取得。
（四）系爭工程已全部完工，關於尾款之前的工程估驗款已於84
      年前付訖，已詳如前開函覆；又依台中高分院另案確定判
      決所載，該工程於83年12月19日完工，且水保局於84 年8
      月28日接管使用間，該段期間係被告負責處理，依經驗法
      則足證最後一期40﹪之保證金1,652,000元，農委會水保
      局必已一併付訖無誤，故履約保證金已由被告領取甚明。
五、被證4之「83年10月20日進駐工地至91年4月25日領得工程款
    支出明細表」部分：
（一）項目1至7之相關裁判費部分：
      已由相對人負擔90%，非由被告支出；至於利息支出，原
      告否認真實，被告應提出收據證明。
（二）項目8至14之支出金額及利息部分：
      原告否認真實，被告應提出收據證明。
（三）項目15至18之訴外人乙○○及被告之薪資、膳食及交通費
      部分：
      被告及乙○○係自83年10月間接手原告甲○○之工作，當
      時合夥人開會決定每月支付58,000元給乙○○及交接後現
      場負責之合夥人被告，作為二人之薪資，此由會計帳冊83
      年12月6日上載「甲○○10月薪資58,000×2/3，乙○○10
      月薪資58,000×1/3」（原證19參照）等語，足以證明之
      （按83年10月份前20日，原告甲○○仍在現場）。復自84
      年1月起公司給付薪資74,000元，係包括訴外人沈菱瑛16,
      000元及乙○○（含現場負責之合夥人被告之薪資）58,00
      0元（原證20參照），且給付至84年3月份為止；又依台中
      高分院另案確定判決所載，系爭工程於83年12月19日完工
      ，故就乙○○及被告之薪資已給付至84年3月份，並無未
      付薪資之情事。再者，關於被告向水保局提告工程款事件
      之執行合夥事務，兩造未曾以契約訂定報酬，被告自不得
      請求報酬。縱原告甲○○於98年8月28日開庭時同意每月
      支付15840元，惟未經原告丙○○同意，實不能認為已經
      全體合夥人追認立約，故被告依法仍不得請求報酬。退步
      言之，如本院認定應給付報酬，亦僅能算至91年4月底被
      告領取工程尾款時，且此屬合夥事務所支出之費用，應由
      兩造平均分擔。
（四）項目19之支出金額600,000元部分：
      原告否認真實，被告應提出收據證明，且是否涉及賄賂，
      實有移送檢方查明之必要。
六、並聲明：
（一）被告應給付原告甲○○及原告丙○○各0000000元，及自9
      1年5月1日起至清償日止，按年息百分之5計算之利息。
（二）原告願供擔保，請准宣告假執行。
貳、被告則以：
一、被告所有之于成公司與原告甲○○合夥，於81年6月28日向
    洽基公司借牌，承作農委會水保局第二工程所新建工程，並
    以于成公司為連帶保證人。至於原告丙○○與于成公司間並
    無合夥關係存在（詳如後述）。系爭工程由原告甲○○負責
    一切工地業務，且支領合夥薪水，並僱用胞弟擔任現場監工
    ，所有工程之收支均由原告甲○○管帳。惟至83年10月下旬
    ，原告甲○○來電告知被告，表示伊做不下去了，旋即棄置
    系爭工程所有業務；而洽基公司唯恐違約而遭農委會水保局
    逾期處罰，遂與被告商討後續工程事宜。復被告聯絡原告甲○○分擔系爭工程之相關費用，並繼續僱用訴外人乙○○，
    負責將系爭工程之修繕部分完成，以利驗收，但均遭原告甲○○拒絕，甚至拒接電話，避不見面；因于成公司需負連帶
    保證責任，被告於不得已情況下，遂以「被告個人名義」繼
    續完成系爭工程（即被告獨自承擔一切責任，並獨自出資進
    行系爭工程之修繕工作）。故合夥財產（即原告甲○○與于
    成公司）與洽基公司間之合夥關係已於83年10月間，原告甲○○棄置系爭工程所有業務時即告終止。另83年10月下旬後
    ，被告接續未完成之工程部分，係被告個人與洽基公司間之
    另一法律關係，與原告完全無關。再農委會水保局對於系爭
    工程拒絕驗收，被告對農委會水保局遂提起給付工程款之訴
    訟，而上開給付工程款訴訟事件自84年間開始，第一審判決
    敗訴，第二審於91年間判決確定，此期間原告除拒絕分擔支
    付訴訟費用外，亦從未來電關心，直至96年間經友人告知，
    原告甲○○始向台中地檢署對被告提出侵占之告訴（該告訴
    業經台中地檢署檢察官以97年度偵字第14564號為不起訴處
    分）。
二、原告丙○○與于成公司間並無合夥關係：
    依原告丙○○於98年2月25日本院言詞辯論程序之證詞可證
    ，系爭工程是于成公司與原告甲○○合夥，而原告丙○○並
    非合夥人。況且原告丙○○與被告並不認識，被告從未同意
    原告丙○○加入合夥，是以原告丙○○之股份應是原告甲○○之部分，故原告丙○○與于成公司間並無合夥關係。
三、兩造合夥關係已於原告未再支付後續工程費、人事費用及訴
    訟費用，經催告原告甲○○支付未果，是原告顯已經明示或
    默示聲明退夥，故原告甲○○與于成公司間之合夥關係即告
    終止：
（一）依民法第676條之規定，若兩造之合夥關係存在，則原告
      甲○○何以未在每年事務年度終了前即要求決算及分配利
      益；且原告亦坦承未支付後續之工程費用及訴訟費用（含
      律師費），則被告因合夥事務所支出之費用，為何不向原
      告求償，其主要原因是原告拒絕支付。又原告曾於前開刑
      事告訴中坦承「告訴人（即原告）亦與被告丁○協同尋找
      適合的委任律師，並以系爭工程所返還之履約保證金供作
      前述訴訟使用」等語，由此益徵，被告曾向原告請求分擔
      ，惟原告拒絕分擔，而以履約保證金作為分擔合夥事務費
      之藉口。基此，被告要求原告甲○○分擔合夥事務所支出
      費用，遭原告拒絕支付，揆諸最高法院69年台上字第742
      號、19年上字第2349號判例及86年度台上字第2504號判決
      ，原告顯然已經明示或默示聲明退夥。況且，原告甲○○
      既指稱知悉被告與農委會水保局間之第一審判決敗訴，及
      同意採取必要訴訟手段，則對於訴訟必要支出費用（即訴
      訟費、鑑定費、律師費）及系爭工程後續請領使用執照、
      修繕費用、人事費用等，被告曾要求原告甲○○分擔，卻
      遭其拒絕，足見原告甲○○顯已放棄合夥關係。原告甲○○辯稱被告沒有向伊要，殊有違經驗法則，蓋前開給付工
      程款訴訟之第一審敗訴前，被告已支出數百萬元費用，將
      來二審勝負與否仍未定，怎可能不要求原告分擔合夥事務
      所支出費用之理。
（二）原告等主張伊未拋棄系爭工程，伊在交付系爭工程之工地
      給被告管理後，就合夥財產部分亦繼續出資，即伊曾於85
      年2 月17日支付雜工工程款半數即8萬元予訴外人洪源昌
      （原證13）；又於85年7月25日支付泥作工程尾款11萬元
      予訴外人許清福（原證14）云云。由此觀之，被告在83年
      10月間接手系爭工程後，原告僅支出19萬元，與被告支出
      之數百萬元費用，顯不相當。復原告甲○○支付給訴外人
      洪源昌之請款單為84年5月3日，其工程項目均為原告甲○○負責系爭工程期間應施工之工程；再許清福部分之工程
      為泥作工程，亦係原告甲○○負責工地時應施工完成之工
      程，且係原告甲○○發包工程所積欠之工程費用。據此，
      原告主張之上開工程款項，係在原告甲○○負責系爭工程
      之期間應給付而未給付之款項，並非被告接續系爭工程之
      工程款項。綜上，兩造合夥關係已於原告未再支付後續工
      程費、人事費用及訴訟費用，經催告原告甲○○支付未果
      ，是以原告顯已經明示或默示聲明退夥，故原告甲○○與
      于成公司間之合夥關係即告終止。
四、原告請求被告給付系爭款項之部分：
（一）工程尾款7,970,781元：
   1、兩造合夥關係已於原告未再支付後續工程費、人事費用及
      訴訟費用，經催告原告甲○○支付未果，是以原告顯已經
      明示或默示聲明退夥，故原告甲○○與于成公司間之合夥
      關係即告終止。另83年10月下旬後，被告接續未完成之工
      程部分，係被告個人與洽基公司間之另一法律關係，與原
      告完全無關。而後續工程所需費用，均由被告個人獨立支
      付，故工程尾款之收付，均與原告無關。又原告提出共同
      資金往來明細之83年11月5日至84年6月20日存入之週轉金
      ，均屬兩造合夥期間應支付工程項目之工程費所開具之遠
      期支票到期之應付款。
   2、按台中地檢署檢察官97年度偵字第14564號不起訴處分書
      中，認定被告非無法律上之理由，故告訴人（即原告甲○○）已無請求分配系爭工程之保證金款項及系爭工程尾款
      之權利。
（二）第10期估驗款1,911,083元：
      由原告指稱伊偕同會計攜帶帳冊資料等正本，依約準時至
      林豐順律師事務所，進行帳務表冊核對事宜等語可知，本
      件相關帳冊由原告保管，且可證原告對共同資金往來、收
      入支出明細知之甚稔乙事。反觀，被告對本件帳目並不知
      情，故對農委會水保局起訴時主張「被告（即農委會水保
      局）迄今僅付37,397,482元」，未將第10期估驗款列入（
      原証9之台中高分院86年度重上字第146號民事判決書第1
      頁倒數第4行參照）；且對於上開數額，被告是向農委會
      水保局查詢獲知，對第10期估驗款部分被告始終不知情，
      直至收到本件原告民事起訴狀後始知悉。又第10期估驗款
      請領時間係在原告甲○○負責管理帳務期間，而此款項已
      由農委會水保局付訖，領走該款項者應為洽基公司，至於
      洽基公司是否轉付給原告甲○○，不得而知，故原告甲○○對第10期工程款1,911,083元未入合夥帳戶乙事應負故
      意或過失責任，即原告甲○○應對合夥財產負損害賠償責
      任，爰主張一併抵銷之。
（三）第4期履約保證金1,652,000元：
      原告與于成公司間之合夥，已因系爭工程未完工而違約，
      其履約保證金自然應被沒收。復被告承接後續工程後，申
      請驗收3次仍因原告甲○○負責系爭工程期間之部分工程
      施工不良而無法通過，嗣經被告出資修復，且與農委會水
      保局歷經8年纏訟始獲解決。依一般借牌之工程慣例，保
      證金因列為接續工程費用之一部分，即為被告收尾工程款
      之一部分，原告既已違約，其請求履約保證金自無理由。
五、有關原告甲○○於本院98年2月25日言詞辯論之證詞，被告
    答辯如下：
（一）原告甲○○證稱：「出錢的時候，沒人要出」、「需要錢
      的時候，都是我在收錢，到後來我叫大家出錢，大家很難
      收」、「我不做工程的原因是合夥人不按時付款，我只有
      出資四分之一，我墊付所有的錢，我也沒有辦法」、「我
      有按時存款進去，我可以按時付款，但是我的合夥人原告
      丙○○、被告丁○常常不按時出資（超過三次）」等語。
      惟原告丙○○於台中地檢署98年1月8日偵訊時供稱伊都依
      原告甲○○之指示，按時匯款等語；又於本院98年2月25
      日言詞辯論程序中證稱：「原告甲○○有叫我匯款，我就
      會按時匯款」等語。再參諸原告提出之共同出資往來明細
      表（原證15參照）中于成公司及原告丙○○出資匯入共同
      帳戶的日期，與原告匯入日期大致吻合，並無拖延三次以
      上記錄。由此可證，原告主張伊離開系爭工地之原因，是
      因其他合夥人不按時出資乙事，並非事實。
（二）甲○○又證稱：「請領使用執照要花很多錢，我不知道」
      等語，請領使用執照為承攬工程之必要工作，光是給付給
      台中縣政府之規費即需數萬元，又需僱用與縣府熟識之跑
      照人員也得花三至五萬元。另為配合建築師改圖........
      等，尚須請土木技師乙○○協助配合，準備許多資料。然
      原告甲○○身為工程專業人員，對此情況完全不知悉，可
      證原告甲○○就系爭工程已不再關心。
（三）甲○○再證稱：「李技師做到6月，我把錢匯入共同帳戶
      」等語。有關乙○○薪資及年終獎金部分，合夥財產已於
      84年1月26日給付66,250元（原證10參照），之後乙○○
      技師之薪資，合夥財產即未再支付，而由被告支付。故原
      告甲○○主張6月把錢匯入共同帳戶乙事，須由伊舉證。
      又即使如此，自84年6月後至91年初系爭工程結束，原告
      甲○○即未曾支付乙○○技師之薪資。
（四）甲○○另證稱：「水保局84年10月7日函列出的缺失，我
      不知道」、「要改善缺失的情形，我不知道，如果需要處
      理的話，被告丁○沒通知我」等語。系爭工程自84年6 月
      領得使用執照後，即多次向農委會水保局請求驗收，惟水
      保局均以各種理由搪塞，阻礙驗收。被告遂在84年11 月2
      日向本院提起給付工程款之訴，之後農委會水保局即於84
      年11月7日以水保二總字第5952號函提出共150餘項（共12
      頁）之缺失，要求15日內改善（被證1參照）。依該函之
      內容可知，被告在請求驗收過程中，歷盡千辛萬苦，花費
      不貲，原告竟以「我不知道」、「沒通知我」，一語帶過
      ，由此可證，原告就系爭工程之後續工程已漠不關心。原
      告身為工地負責人且為工程專業人員，對工程款項需經請
      領使用執照、通過驗收乙節，應為最基本常識，然原告對
      此事實竟坦承不知情，由此益徵，原告甲○○已放棄系爭
      工程之合夥關係，與系爭工程毫無瓜葛。又因被告獨自承
      攬系爭工程之後續工程，故被告未通知原告甲○○。
（五）至甲○○證稱：「6月以後，沒有驗收完成」、「如果沒
      有按照合約書，工程沒有完成不能領款，履約保證金也不
      能領」等語。有關系爭工程未完成而工程尾款及履約保證
      金不能領取乙節，為原告所明知。原告於棄置系爭工程之
      工地後，合夥財產與洽基公司之關係即告結束，因于成公
      司為系爭工程之連帶保證人，故被告於不得已下，始以「
      個人身分」出資近800萬元，獨自完成系爭工程。而系爭
      工程尾款及保證金均由農委會水保局給付予洽基公司，再
      由洽基公司直接匯入被告之個人帳戶，與以往洽基公司匯
      入合夥財產之共同帳戶不同。另原告甲○○亦自認系爭工
      程未完工時，保證金會被農委會水保局沒收等情，又原告
      甲○○在刑事告訴狀指稱：「告訴人（即原告）亦與被告
      協同尋找適合委任律師，並以原系爭工程所返還之履約保
      金供作前述訴訟使用，核被告謂告訴人已放棄本件工程之
      權利義務乃屬不實」等語足見，原告甲○○主觀上亦認同
      履約保證金已充作訴訟費用，惟履約保證金須在完成驗收
      或訴訟勝訴確定後，始能領取。而系爭工程因未通過驗收
      ，被告對於後續工程之費用及訴訟費用，均以個人名義出
      資及向外借貸方式支付，在法理上合夥財產之履約保證金
      已因違約而無法領回。原告甲○○竟主張以履約保證金供
      作前述訴訟使用乙節，作為合夥權利義務關係存在之理由
      ，殊為荒謬。
（六）雖甲○○證稱：「水保局的訴訟費用我不知道，丁○沒有
      向我要」、「與水保局訴訟結束是透過別人告訴我，96
      年間我才知道的」、「我沒有與被告共同找律師」、「第
      一審敗訴我知道，上訴的費用，被告丁○沒有向我要」等
      語。原告甲○○在刑事告訴狀中指稱：「告訴人（即原告
      ）亦與被告丁○協同尋找適合委任律師，並以原系爭工程
      所返還之履約保金供作前述訴訟使用.........」，而在
      本件審理程序中卻證稱沒有與被告共同找律師，顯自相矛
      盾。另系爭工程既未完工及完成驗收，訴訟進行中亦未勝
      訴確定，又如何請領保證金，以供作訴訟費用。原告主張
      被告沒向伊要求分擔費用，殊有違經驗法則，蓋若兩造間
      存在合夥關係，則一切費用開銷，被告怎可能不向原告要
      求分擔，而向他人借貸資金支付。尤其被告與農委會水保
      局間給付工程款之訴，於第一審86年9月判決敗訴後，及
      第二審91年1月確定前，被告均未拿到相關工程款，且被
      告已支出數百萬元費用，將來二審勝負與否仍未定，按一
      般常理，被告怎可能不向原告要求分擔相關費用。又假設
      兩造合夥關係存在，又為何原告未曾關心訴訟進行情況，
      且訴訟費用、律師費用為必要支出，原告不能諉為不知。
      再假設兩造間存在合夥關係，依原告之請求尚有500多萬
      元可拿，此時，原告必定會隨時注意訴訟進行之情況，然
      上開民事訴訟係在91年1月底經二審判決確定，而原告卻
      在5 、6年後即96年間透過別人告知，始知悉該事實。由
      此可證，被告對於後續工程係獨自完成，原告甲○○早已
      與系爭工程之後續工程毫無瓜葛。
（七）原告證稱：「我認為合夥的關係，是共同負責」等語。然
      原告何以在84年後對後續工程所需之費用（即訴訟費、律
      師費、技師費等），即未再支付；且對農委會水保局提出
      12頁之150餘項缺失，亦不知情。按原告上開主張，伊獲
      悉前揭給付工程款之訴第一審敗訴後，應明瞭如不上訴之
      後果，則上訴需再給付十幾萬之訴訟費用及律師費用乙節
      ，原告理當清楚，惟原告竟未曾向被告表示關心，被告亦
      未向原告請求分擔費用，而獨自承受一切敗訴後果，由此
      可證，原告已放棄後續工程之合夥關係。
（八）原告訴訟代理人稱：「第10期工程款是在83年10月才撥下
      來的....... 」等語。惟被告是在原告甲○○棄置工地後
      ，即83年10月後始以「個人名義」接下後續工程。復原告
      甲○○離開系爭工程之工地時，並未交付帳冊，故被告根
      本不知有第10期估驗款之事。另被告對農委會水保局提起
      給付工程款訴訟中，指稱系爭工程款項合計45,373,907元
      ，雙方約定按工程進度分10期給付工程款，而被告依約施
      工，併於約定時期完工（於83年12月19日完工），惟水保
      局自81年11月26日至83年9月26日僅給付37,397,482元，
      尚餘7,976,425元。由此可證，被告對第10期工程款並不
      知情。
（九）原告甲○○在負責系爭工程之工地期間，每月支領25,000
      元薪資，依此標準，被告自83年10月接手後，迄91年2月
      工程結束，共計7年4個月（即88個月），以此計算被告之
      報酬為2,200,000元（25,000元×88個月=2,200,000元）
      ，而被告自始即未曾向原告請求，益徵系爭工程之後續工
      程是由被告獨立完成。
六、被告自原告離開系爭工程之工地後，為完成後續工程而支付
    必要費用共計15,334,795元（詳如明細表，被證4參照），
    請准予扣除：
    被告接管工地後，獨自出資大筆費用完成後續工程，且與農
    委會水保局之訴訟歷經一審判決敗訴，其所付出之心血及金
    錢，較諸原告前每月領25,000元薪資，被告之薪資應提高為
    50,000元方符比例原則，故被證4之第17項薪資，原列25,00
    0元應提高至50,000元方為合理。又系爭工程由被告接手後
    ，直至90年還在處理工程修繕事宜（被證5參照），91年2月
    農委會水保局還要求派技師會同參加第3次初驗作業（被證6
    參照），由此可證，確有僱用土木技師之必要。另支付乙○○技師薪資計2,960,000元，有其簽收之證明（被證7參照）
    。再支出公關費600,000元，包括第二審勝訴後，拜託立法
    委員魏明谷先生，請農委會水保局不要上訴，避免訟累及其
    他公關費用（被證8參照）。又因原告等不願支付必要費用
    ，全由被告支出，依當時銀行利息以年度百分之10計算，及
    向民間借款，其利息以年度百分之15，按年複利計算。
七、並聲明：
（一）原告之訴駁回。
（二）如受不利之判決，願供擔保請准免為假執行。
參、爭執與不爭執事項：
一、不爭執事項：
（一）訴外人洽基公司於81年6月28日與農委會水保局）簽訂如
      原證2之合約，承作系爭工程，並以于成公司為連帶保證
      人。
（二）系爭工程之總價為00000000元，而工程結算總價按照甲方
      （農委會水保局）核定實做數量及合約單價計算之。
（三）系爭工程之合夥人於台中區中小企業銀行（現已改名為台
      中商業銀行）內新分行共同開戶，設立台中區中小企業銀
      行（活期存款）乙存（以原告甲○○名義開戶；帳號：00
      0-00-0000000）及（支票存款）甲存（以于成企業有限公
      司之名義開戶、代表人為被告；帳號：000-00-0000000）
      之共同帳戶，以作為支付系爭工程所需款項費用及供業主
      匯入工程款報酬之用。
（四）系爭工程原本由原告甲○○負責一切工地業務，且支領合
      夥薪水，並由原告甲○○管理帳務。然於83年10月間以後
      ，系爭工程由被告接手管理。
（五）依農委會水保局台中分局98年3月10日水保中行字第09819
      22076號函覆本院主旨載明：「有關洽基營造有限公司承
      作台灣省政府農林廳水土保持局第二工程所（本分局改制
      前全銜名稱）辦公室新建工程案，其工程尾款7,582,193
      元及90 年4月17日至91年4月25日之延遲給付利息388,588
      元，共計7,970,781元，已於91年4月底經洽基公司派丁○
      先生領取」等語，足證系爭工程之尾款（含利息）共7,97
      0,781元，已由被告領取。
（六）被告已自洽基公司處受領系爭工程之第4期履約保證金1,6
      52,000元。
（七）系爭工程之第1期至第3期履約保證金部分均已作分配。
（八）系爭工程之第1期至第9期之估驗款部分（共34,844,773元
      ）均已作分配。
（九）農委會水保局對於工程尾款之前之工程估驗款（即第1期
      至第10期之估驗款）已於84年前付迄（農委會水保局台中
      分局98年3月25日水保中行字第0981922590號函參照），
      且自81 年11月至83年12月間共給付37,397,482元工程款
      。
（十）判決時就原告可取得之費用部分，兩造同意按比例分擔系
      爭工程尾款之訴訟所生之訴訟費用、律師費用、執行費用
      。
（十一）有關被證4之第1項至第6項訴訟相關費用，該訴訟之相
        對人（即農委會水利局）負擔90﹪。
二、爭執之事項：
（一）系爭工程之合夥人是否包括原告丙○○、被告？
（二）被告接手系爭工程後，系爭工程之合夥關係是否已終止？
（三）原告請求被告分配工程尾款，是否有理由？
（四）原告請求被告分配第10期估驗款，是否有理由？對於第10
      期估驗款部分，被告主張抵銷，是否有理由？
（五）原告請求被告分配第4期履約保證金，是否有理由？
（六）被告為完成後續工程而支付必要費用共計15,334,795元（
      詳如被證4），並主張由原告請求之金額中扣除，是否有
      理由？
肆、法院之判斷：
一、系爭工程之合夥人是否包括原告丙○○、被告？
    被告抗辯合夥人為于成公司、原告甲○○，且原告丙○○與
    被告並不認識，被告從未同意原告丙○○加入合夥，是以原
    告丙○○之股份應是原告甲○○之部分，故原告丙○○非系
    爭工程之合夥人等語。原告等主張被告及原告丙○○已於台
    中地檢署97年度偵字第14564號侵占案之98年1月20日偵訊中
    ，被告證稱伊為合夥人，且原告丙○○亦證稱係原告甲○○
    （即告訴人）來找伊出資來做系爭工程，伊投資告訴人所投
    資部分的一半等語，再參照原證15之出資明細、會計帳冊及
    存摺資料，尤其會計帳冊上有多處明確記載：「入週轉金陳
    先生入乙存（或入活存）」，足見原告丙○○確為共同出資
    之合夥人云云。經查：
（一）按解釋契約，固須探求當事人立約時之真意，不能拘泥於
      契約之文字，但契約文字業已表示當事人真意，無須別事
      探求者，即不得反捨契約文字而更為曲解。又解釋當事人
      所立書據之真意，以當時之事實及其他一切證據資料為其
      判斷之標準，不能拘泥字面或截取書據中一二語，任意推
      解致失真意（最高法院17年上字第1118號、19年上字第28
      號判例參照）。次按法院依自由心證判斷事實之真偽，不
      得違背論理及經驗法則，民事訴訟法第222條第3項定有明
      文。所謂論理法則，係指依立法意旨或法規之社會機能就
      法律事實所為價值判斷之法則而言。所謂經驗法則，係指
      由社會生活累積的經驗歸納所得之法則而言；凡日常生活
      所得之通常經驗及基於專門知識所得之特別經驗均屬之（
      最高法院91年度台上字第1613號判決參照）。本件被告辯
      稱系爭工程合夥人為于成公司與原告甲○○等語云云。查
      系爭工程之合夥人於台中區中小企業銀行（現已改名為台
      中商業銀行）內新分行共同開戶，設立台中區中小企業銀
      行（活期存款）乙存（以原告甲○○名義開戶；帳號：00
      0-00 -0000000）及（支票存款）甲存（以于成企業有限
      公司之名義開戶、代表人為被告；帳號：000-00-0000000
      ）之共同帳戶，以作為支付系爭工程所需款項費用及供業
      主匯入工程款報酬之用，為兩造所不爭執，是堪信為真。
      另台中商業銀行內新分行98年3月13日中內新字第0980230
      00064號函之說明記載：「二.附件所示活存帳號000-00-0
      00 0000由甲○○以本人名義所開立，並以甲○○及丁○
      各乙顆印章為提領存款之留存印鑑.......三.另支存帳號
      000-00-0 000000戶名為『于成企業有限公司』以公司統
      一編號為存款納稅人，負責人即代表人為丁○，留存印鑑
      為公司名稱、丁○、甲○○各壹......」等語。依一般客
      觀經驗，若于成公司與原告甲○○經營合夥事業，則活存
      帳號之提領留存印鑑應為于成公司及其公司負責人，而非
      僅有個人（即負責人）之印鑑章。又依台中地檢署97年度
      他字第302號侵占案之97年5月29日偵訊筆錄：「（問：是
      否了解告訴意旨所指之犯罪事實？告以要旨）被告（即本
      件被告）答：了解。81年起的那一件工程水保局在91年有
      撥款750餘萬到我的洽基公司，告訴人固然從81年起到83
      年10月間是我的合夥人沒錯，合夥的方式是各付一半對於
      小包的工程款......」等語，又被告於刑事答辯(二)狀亦自
      承：「告訴人與被告合夥承攬水保局工程，雙方言明共同
      出資，向洽基營造有限公司借牌」，另依台中地檢署97年
      度偵字第14564號侵占案之97年7月22日偵訊筆錄：「（問
      ：履約保證金如何計算如何退費？）被告（即本件被告）
      答：依工程款4成計算，告訴人到83年10月之前已經有和
      我共同領走60﹪的履約保證金........」等語，足見被告
      係以其個人名義與原告甲○○合夥，並已和原告甲○○共
      同領走前三期（60﹪）的履約保證金，故系爭工程之合夥
      絕非係于成公司與原告甲○○間之合夥關係，是系爭工程
      之合夥人係為被告，而非于成公司。準此，本件被告當事
      人適格要件並無欠缺。
（二）次按稱合夥者，謂二人以上互約出資以經營共同事業之契
      約。民法第667條第1項定有明文。次按隱名合夥者，謂當
      事人約定，一方對於他方所經營之事業出資，而分受其營
      業所生之利益，及分擔其所生損失之契約。民法第700條
      亦有明文。復按隱名合夥係為出名營業之人而出資，並不
      協同營業，與普通合夥由合夥員共同出資，以經營共同之
      事業者，顯有區別（最高法院18年上字第1722號判例意旨
      參照）。準此，合夥所經營之事業，係合夥人全體共同之
      事業，隱名合夥所經營之事業，則係出名營業人之事業，
      非與隱名合夥人共同之事業。又隱名合夥人係為出名營業
      人而出資，出資後其權利即移屬於出名營業人，隱名合夥
      並無謂合夥財產，隱名合夥不過為隱名合夥人與出名營業
      人之契約關係，隱名合夥人就出名營業人所為之行為，對
      於第三人無任何權利義務（民法第700條、笫701條、第70
      4 條）。另按合夥人非經他合夥人全體之同意，不得將自
      己之股分轉讓於第三人；但轉讓於他合夥人者，不在此限
      。又合夥成立後，非經合夥人全體之同意，不得允許他人
      加入為合夥人。民法第683條、第691條第1項分別定有明
      文。基上可知，上開規範意旨在於合夥契約之成立，植基
      於合夥人間之高度信任，即合夥契約之屬人性相當高，而
      他人非其他合夥人全體所信任，自不應許其闌入，若非經
      合夥人全體之同意，自不得允許他人加入為合夥人。查原
      告丙○○於98年2月25日本院言詞辯論程序中證稱：「...
      連帶保證人我不清楚....是原告甲○○直接對我負責，原
      告甲○○部分我出資一半。我不跟被告直接接觸....我沒
      有印象我們三個人一起商量系爭工程。....」、「（被告
      問：是否有在我面前跟我說，你有跟我合夥關係？）我與
      原告甲○○是合夥關係。原告甲○○要對我負責，至於被
      告與原告甲○○之間的事情，我不管。」、「....履約保
      證金是什麼我不清楚，原告甲○○需要錢我就匯款給他，
      原告甲○○有錢就匯給我，至於是什麼錢，我不清楚....
      」等語，足證原告丙○○對於系爭工程之合夥事業並不清
      楚，且原告甲○○應對原告丙○○出資部分負責，再被告
      從未同意原告丙○○加入合夥，揆諸前揭說明，原告丙○○之出資係為原告甲○○而出資，故原告丙○○與原告甲○○間係屬隱名合夥關係，而被告與原告丙○○間並無合
      夥關係。職是，系爭工程之合夥人不包括原告丙○○。準
      此，系爭工程之合夥人為原告甲○○與被告二人。至原告
      甲○○提出其執行合夥期間會計帳冊證明原告丙○○亦為
      合夥人乙節，惟其所提會計帳冊之真正為被告所否認，且
      其起訴時所附會計帳冊有關系爭工程「共同出資往來明細
      」(原證3第3頁以下)，原告丙○○係82年9月8日始有資金
      入共同帳戶之證明，訴訟中即97年11月19日陳報狀所提「
      共同資金往來明細」時，原告丙○○則改為81年7月2日第
      一筆共同資金入帳時即有支付合夥資金之證明，其證明文
      件則為現金及帳簿，然帳簿於是日並未記載原告丙○○有
      入帳證明，依帳簿所載丙○○第一筆資金係82年9月6日，
      是以難認原告丙○○確於系爭合夥開始即有加入合夥之事
      實。
二、被告接手系爭工程後，系爭工程之合夥關係是否已終止？
    原告甲○○主張伊於84年1月11日尚支領薪水（原證10參照
    ）、83年11月至84年6月間仍陸續交付工程款共計3,572,000
    元（原證18參照）、84年6月20日伊曾將分配款匯給被告（
    原證11參照）、84年10月3日伊曾領具陳情書向當時省議會
    議長指摘水保局惡意不驗收系爭工程之情形（原證12參照）
    、85年2月17日支付訴外人洪源昌雜工工程款半數即8萬元（
    原證13參照）、85年7月25日支付訴外人許清福泥作工程尾
    款11萬元（原證14參照），由此足證原告甲○○與被告間之
    合夥關係仍存在云云。被告抗辯兩造合夥關係已於原告甲○○未再支付後續工程費、人事費用及訴訟費用，經催告原告
    甲○○支付未果，是原告甲○○顯已經明示或默示聲明退夥
    ，故原告甲○○與于成公司間之合夥關係即告終止等語。經
    查：
（一）按當事人主張有利於己之事實者，就其事實有舉證之責任
      ，民事訴訟法第277條前段定有明文。此所謂舉證係指就
      爭訟事實提出足供法院對其所主張者為有利認定之證據而
      言，若所舉證據，不能對其爭訟事實為相當之證明，自無
      從認定其主張為真正（最高法院48年台上字第481號判例
      參照）。查有關原告甲○○於84年1月11日尚支領薪水（
      原證10）乙事，被告抗辯原證10是原告甲○○所製作，否
      認其真實，然上開有利於原告之事實，原告並未舉證以實
      其說，自難認為真實。復查原告主張83年11月至84年6月
      間仍陸續交付工程款共計3,572,000元（原證18）乙節，
      被告抗辯原告提出共同資金往來明細之83年11月5日至84
      年6 月20日存入之週轉金，均屬兩造合夥期間應支付工程
      項目之工程費所開具之遠期支票到期之應付款等語，而原
      告對被告之上開抗辯並不否認，堪可採信。再查有關原告
      於85年2月17日支付訴外人洪源昌雜工工程款半數即8萬元
      （原證13）、於85年7月25日支付訴外人許清福泥作工程
      尾款11萬元（原證14）等情，被告抗辯原告支付給訴外人
      洪源昌之請款單為84年5月3日，其工程項目均為原告甲○○負責系爭工程期間應施工之工程；又許清福部分之工程
      為泥作工程，亦係原告甲○○負責工地時應施工完成之工
      程，且係原告甲○○發包工程所積欠之工程費用。據此，
      原告主張之上開工程款項，係在原告甲○○負責系爭工程
      之期間應給付而未給付之款項，並非被告接續系爭工程之
      工程款項等語，惟原告甲○○對被告前揭抗辯亦不否認，
      尚堪採信。據上，被告接手系爭工程後，原告甲○○所支
      出之費用應屬其負責系爭工程期間應給付之款項，非被告
      負責期間所應支付之款項。
（二）依證人乙○○（即系爭工程之工地監工人員）證稱：「..
      這些薪資原告甲○○沒有把工程完工，就把工程丟了，水
      保局發公文來，說要吊銷執照，所以丁○請我作的。....
      」等語（於98年9月18日筆錄參照）足認，原告甲○○確
      實棄置系爭工程之所有業務，且對於系爭工程之後續工程
      漠不關心。又原告甲○○雖證稱：「....水保局的訴訟費
      用我不知道，丁○沒有向我要。與水保局訴訟結束是透過
      別人告訴我，96年間我才知道的....我沒有與被告共同找
      律師。第一審敗訴我知道，上訴的費用，被告丁○沒有向
      我要....」（98年2月25日筆錄參照）等語。按一般經驗
      法則，若兩造間存在合夥關係，則一切費用開銷，被告怎
      可能不向原告甲○○要求分擔。況且被告與農委會水保局
      間給付工程款之訴，於第一審86年9月判決敗訴後，及第
      二審91年1月判決確定前，被告均未拿到相關工程款，且
      已支出數百萬元費用，將來二審勝負與否仍屬未定，被告
      怎可能不向原告甲○○要求分擔相關費用。故原告上揭之
      證詞，有悖常理，即難憑採。另按原告甲○○之本件請求
      ，就系爭工程之款項尚有500多萬元可分配，原告甲○○
      必定會隨時注意被告與農委會水保局間訴訟進行之情況，
      然上開民事訴訟係在91年1月底經二審判決確定，而原告
      甲○○俗卻在5、6年後即96年間透過友人告知，始知悉該
      事實，由此可徵，原告甲○○對於系爭工程之後續工程已
      漠不關心。據此，被告辯稱原告甲○○於83年10月以後已
      放棄系爭工程之合夥關係，當屬可信。是故被告接手系爭
      工程後，系爭工程之合夥關係已告終止。
三、原告等請求被告分配工程尾款，是否有理由？
（一）按系爭契約第20條第2項規定，工程開工後分10期由甲方
      （水保局）將乙方（洽基公司）在該期內完成之工程估驗
      計價，支付該期估驗計價百分之95；又系爭契約同條第3
      項規定，全部工程完工並經正式驗收，乙方並已繳存保固
      切結及保不漏切結，除保留工程總價百分之1.5作為工程
      保固金，俟保固期滿後再行發還外，其餘尾款結清，並無
      息退還乙方所繳之全部工程保證金。基上可知，農委會水
      保局給付予洽基公司之系爭工程尾款（不含利息）7,582,
      193元係包含第1期至第10期估驗計價百分之5（即所謂估
      驗計價之保留款）、工程保固金及驗收完成之剩餘尾款。
      查農委會水保局對於工程尾款前之工程估驗款（即第1期
      至第10期之估驗款）已於84年前付迄（農委會水保局台中
      分局98年3月25日水保中行字第0981922590號函參照），
      而被告係於83年10月以後始接手管理系爭工程，由此足見
      ，第1期至第10期之工程估驗均在原告管理系爭工程期間
      所完成，是有關第1期至第10期之估驗計價百分之5部分，
      原告得請求分配，且對於保固金之部分，原告亦可請求分
      配。惟對於驗收完成之剩餘尾款部分，原告不得請求分配
      ，蓋原告於83年10月以後即棄置系爭工地，而由被告獨自
      出資完成系爭工程之後續工程等情，業如前述，故原告自
      無請求分配驗收完成之剩餘尾款之理。又系爭工程之合夥
      人不包括原告丙○○，已詳如前述，故原告丙○○請求被
      告分配系爭工程尾款，應無理由。
（二）另查農委會水保局自81年11月至83年12月間共給付37,397
      , 482元工程款乙節，兩造並不爭執，應堪採信，又農委
      會水保局對於工程尾款之前之工程估驗款（即第1期至第
      10期之估驗款）已於84年前付迄（農委會水保局台中分局
      98年3月25日水保中行字第0981922590號函參照）。由此
      足徵，第1期至第10期之估驗款為37,397,482元（即該期
      估驗計價百分之95為估驗款）。基此，第1期至第10期估
      驗計價百分之5（即估驗計價之保留款）為196萬8289元（
      計算式：37,397,482元÷95﹪×5﹪＝0000000元，小數點
      以下四捨五入）。又查系爭工程之總價為4130萬元，是工
      程保固金為61萬9500元（計算式：00000000×1. 5﹪＝
      619500元），惟按系爭工程契約第二十條付款辦法「(二)工
      程開工後分拾期由甲方將乙方在該期內完成之工程估驗計
      價，支付該期估驗計算百分之九十五。(三)全部工程完成並
      經正式驗收，乙方並已繳存保固切結及保不漏切結，除保
      留工程總價百分之一點五作為工程保固金....」等，是工
      程保固金係驗收合格後，就可領取之工程尾款中扣除工程
      總價百分之一點五作為工程保固金，並未另外支付工程保
      固金，今依台中高分院另案確定判決，既已判決將全部工
      程尾款扣除工程保固金後之餘額交付洽基公司，是原告甲○○得取得之工程保固金業已內含於系爭工程第1期至第
      10期工程估驗計價款百分之五內，又系爭工程之合夥人為
      原告甲○○與被告等二人，故有關各期估驗計價之保留款
      (含保固金)，原告僅可請求分配前揭款項之一半金額即
      129萬3895元(計算式：0000000元÷2＝984145元】。
四、原告等請求被告分配第10期估驗款，是否有理由？對於第10
    期估驗款部分，被告主張抵銷，是否有理由？
    原告主張按農委會水保局台中分局98年3月25日水保中行字
    第0981922590號函覆本院說明二載明：「....... 關於尾款
    之前工程估驗款已於84年前付訖...... 」等語，又依台中
    商業銀行98年3月13日中內新字第098023000064號函覆原告
    甲○○及訴外人于成公司存戶資料顯示，第9期估驗款係在
    83 年10月6日入款，且被告承認自83年10月以後，由被告處
    理公司事務，足證84年付訖之第10期估驗款，已由被告取得
    云云。被告抗辯伊對本件帳目並不知情，故對農委會水保局
    起訴時主張「被告（即農委會水保局）迄今僅付37,397,482
    元」，未將第10期估驗款列入；且對於上開數額，被告是向
    農委會水保局查詢獲知，對第10期估驗款部分被告始終不知
    情，直至收到本件原告民事起訴狀後始知悉。又第10期估驗
    款請領時間係在原告甲○○負責管理帳務期間，而此款項已
    由農委會水保局付訖，領走該款項者應為洽基公司，至於洽
    基公司是否轉付給原告甲○○，不得而知，故原告甲○○對
    第10期工程款1,911,083元未入合夥帳戶乙事應負故意或過
    失責任，即原告甲○○應對合夥財產負損害賠償責任，爰主
    張一併抵銷等語。經查：
    農委會水保局對於工程尾款之前之工程估驗款（即第1期至
    第10期之估驗款）已於84年前付迄（農委會水保局台中分局
    98年3月25日水保中行字第0981922590號函參照）。而原告
    主張第10期估驗款已由被告取得，被告抗辯該款項伊並未領
    取，則第10期估驗款是否由被告領取之事實係對原告有利，
    依民事訴訟法第277條前段之規定，應由原告負舉證責任。
    然原告甲○○就被告取得系爭工程第10期估驗款之事實，並
    未提出確切之證據以實其說，況其於本院自承已領3700多萬
    之事係伊告知被告等語(98年7月24日筆錄第2頁參照)，足見
    被告辯稱並不知悉已領取3700多萬元乙事為真實，揆諸上揭
    說明，原告主張被告已領取第10期估驗款並請求給付第10期
    估驗款，應無理由。又系爭工程之合夥人不包括原告丙○○
    ，已詳如前述，故原告丙○○請求被告分配第10期估驗款，
    亦無理由。至被告辯稱第10期估驗款應由原告賠付合夥財產
    ，爰主張抵銷乙節，因原告甲○○係以兩造間合夥關係請求
    計算合夥損益，是被告於本案係以個人身分應訴，並非以合
    夥執行事務人身分應訴即被告並非合夥，而被告主張原告未
    將第10期估驗款交付合夥，爰以之為抵銷，難認有據。
五、原告等請求被告分配第4期履約保證金，是否有理由？
    按合夥之決算及分配利益，除契約另有訂定外，應於每屆事
    務年度終為之。民法第676條定有明文。次按退夥人與他合
    夥人間之結算，應以退夥時合夥財產之狀況為準；退夥人之
    股分，不問其出資之種類，得由合夥以金錢抵還之；合夥事
    務，於退夥時尚未了結者，於了結後計算，並分配其損益。
    民法第689條亦有明文。依系爭契約第20條第1項之規定，履
    約保證金係屬系爭工程之合夥財產，而系爭工程之第1期至
    第3期履約保證金均已作分配，第4期履約保證金未作分配乙
    事，為兩造所是認，另系爭工程之合夥人為原告甲○○與被
    告等二人，且系爭工程之合夥關係於被告接手後已告終止，
    業如前述，揆諸前揭說明，原告甲○○請求被告分配第4期
    履約保證金，性質上係合夥財產結算，該履約保證金於合夥
    解散時尚未了結，農委會水保局既於91年4月間給付系爭工
    程履約保證金，其於本案訴訟中請求結算系爭工程履約保證
    金，為有理由。又系爭工程之合夥人不包括原告丙○○，已
    詳如前述，故原告丙○○請求被告分配第4期履約保證金，
    應無理由。再查被告出資系爭工程履約保證金之比例為一半
    即50﹪，而系爭工程之合夥人為原告甲○○與被告等二人，
    是以另一半之履約保證金係屬原告甲○○所出資。又被告已
    於91年間自洽基公司處受領系爭工程之第4期履約保證金
    1,652,000元乙節，已如前述，依上開說明，被告應給付第4
    期履約保證金之一半即82萬6000元予原告甲○○。
六、被告為完成後續工程而支付必要費用共計15,334,795元（詳
    如被證4），並主張由原告等請求之金額中扣除，是否有理
    由？
（一）被證4之第1項至第9項之相關訴訟費用（即裁判費、送達
      費、勘驗費、鑑定費）及律師費部分：
      查被告於84年11月間以洽基公司之名義對農委會水保局提
      起給付工程款訴訟，並取得台中高分院另案確定判決後，
      農委會水利局始願意支付系爭工程之尾款（包含估驗計價
      之保留款、工程保固金）及保證金予洽基公司，並由被告
      領取上開款項等情，為兩造所是認，足堪採信。由是以觀
      ，被告之所以能夠領取系爭工程之尾款及保證金，主要是
      對農委會水保局之給付工程款訴訟為勝訴確定判決所致。
      基此，第1項至第9項之裁判費、送達費、勘驗費、鑑定費
      及律師費係屬被告為領取系爭工程之尾款及保證金所支出
      之必要費用，而裁判費、送達費、勘驗費、鑑定費部分，
      業據本院依職權調取本院91年度聲字第464號卷宗核閱屬
      實，律師費用部分業據受任律師黃振源、林豐順到院證述
      (98年11月6日筆錄參照)屬實，亦堪信律師費用40萬元為
      真實。次查，被證4之第7項費用係由上開訴訟之相對人負
      擔全部，故該項費用被告不可主張扣除。又查第1項至第6
      項之訴訟相關費用，已由相對人（即農委會水保局）負擔
      90 ﹪乙節，為兩造所不爭執，是以合夥就前開訴訟費用
      僅負擔10﹪即4萬0346元【403456元×10%＝40346元）。
（二）被證4之第13項「強制執行費用」部分：
      查被告主張該費用為15萬元，而原告否認該項款項之真實
      ，惟被告訴訟代理人林豐順律師到院證稱：「（原告訴訟
      代理人問：『執行』是指何意？）因為洽基公司的戊○○
      有很多案件，洽基所有的帳戶都被查封了，如果丁○單獨
      一個人出面無法跟水保局要錢，因為他們是向洽基借牌，
      所以我陪同丁○找戊○○錢要怎麼要回來，還寫一個協議
      書才有辦法向水保局領錢，還要再開立新的帳戶在付款銀
      行提示，再到其他銀行將提示兌現的錢，因為水保局開的
      票是台銀豐原分行，我們就到台銀潭子分行的開戶，把票
      軋進台銀豐原分行，直接兌現把錢匯入該行潭子分行，當
      天就把錢領走，防止透過票據交換方式導致洽基公司的債
      權人查封系爭的工程款項，所以丁○才支付我這麼多的錢
      。....」等語（98年11月6日筆錄參照），依其證言，洽
      基公司於斯時既經債權人查封在案，則農委會水保局交付
      之系爭工程尾款支票存入洽基公司帳戶內，隨時有遭洽基
      公司債權人查封之虞，是被告委請林豐順律師為上揭開戶
      、存入支票動作為領取系爭工程尾款之必要行為，所為支
      付林豐順律師酬金誠有必要，是該項之強制執行費用係屬
      被告為領取系爭工程之尾款及保證金所支出之必要費用。
（三）被證4之第14項「洽基公司權利金及稅」部分：
      查原告於言詞辯論程序中指稱：「我提出的九期估驗款明
      細已經扣除給洽基的借牌費，借牌費用是工程款的不含稅
      9％，如果有送發票再退5％，所以每筆有送發票的話，洽
      基的借牌費則4％，前九期的估驗款實領合計3548萬6399
      元，尚有保留款即186萬7705元未請款。... 」等語，而
      被告於98年8月28日言詞辯論程序中陳稱：「原告所述借
      牌費用沒有錯。」（以上均詳98年8月28日筆錄），由此
      足知，系爭工程合夥應支付洽基公司權利金原則上為工程
      款不含稅的9%，本件原告甲○○既未舉反證證明有開立發
      票給洽基期公司，應認洽基公司領取系爭工程尾款時係按
      工程款9%計算權利金，餘額方交由被告取得，本件第1期
      至第10期估驗計價之保留款為196萬8289元，已如前述，
      是以應給予洽基公司借牌費用為17萬7146元（0000000元
      ×9﹪＝177146元）。另系爭工程之合夥人為原告甲○○
      與被告等二人，故有關應給予洽基公司借牌費用部分，原
      告只需分擔前揭款項之一半金額即8萬8573元（177146元
      ÷2＝88573元）。
（四）被證4之第15、16項「乙○○技師薪資及膳食、交通費」
      部分：
      查證人乙○○到庭證稱：「（被告訴訟代理人問：薪資單
      是否你簽名的？）是的。我跟丁○領的薪資就是被證七上
      面的金額。工程完工到打官司期間，我還可以領薪資的原
      因，是因為水保局說，工程有很多瑕疵沒有修好，驗收的
      時候，水保局不給錢，我是洽基營造的主任技師所以丁○
      支付給我薪資，是拜託我把工程收尾，我沒有在工地實際
      工作，就是跑水保局跟工地。這些薪資原告甲○○沒有把
      工程完工，就把工程丟了，水保局發公文來，說要吊銷執
      照，所以丁○請我作的。....」、「（原告訴訟代理人問
      ：在83年10月離開原告甲○○時，你當時向雙方領的薪資
      為多少？）我一個月領4萬元。因為一般制度營造業一定
      要請技師，營造廠都把價錢壓低。我當時領的薪資只有洽
      基薪資有報稅，兩造並沒有開扣繳憑單給我，所以我也沒
      有報稅。」、「（原告訴訟代理人問：你在訴訟期間有陪
      同被告開庭，你主張完工日期是83年12月19日？）那天是
      我們領到使用執照的日期。完工之後現場還要驗收，先是
      初驗，水保局就指出非常多的瑕疵，要我們一項一項修補
      。....我跟丁○領的薪資都是領現金。」等語(98年9月18
      日筆錄參照)足知，被告於83年10月間接收系爭工程後，
      乙○○技師所領薪資為月薪4萬元。次者，被告訴訟代理
      人指稱法院開庭時，技師亦要陪同律師到法院作工程專業
      部分的諮詢，而被告係於84年11月2日以洽基公司之名義
      對農委會水保局提起給付工程款訴訟，按一般工程之經驗
      法則，技師領薪資之目的是至工程工地監工，準此，乙○○技師每月4萬元薪資，依原證19已支付至84年3月，被告
      不為爭執，是尚未給付乙○○技師之薪資應自84年4月起
      至84年8月止為計算（共5個月），始為合理。準此，乙○○技師薪資為20萬元（40000元/月×5月＝20萬元）。再
      者，被告與農委會水保局之給付工程款訴訟期間，因技師
      需陪同律師至法院作工程專業部分之諮詢，故有關乙○○
      技師之費用應依法院之證人旅費規定為給付，始為合理，
      雖證人乙○○於本院作證證稱其支領每月薪資4萬元自83
      年10月至85年12月，86年1月至91年4月則改為3萬元，其
      間至84年8月係於現場監督工程支領4萬元實屬有據，其後
      則未於現場處理系爭工程，僅係提供訴訟上所需工程專業
      ，支領月薪3萬元，難認有據，應以支領法院傳喚鑑定證
      人之證人旅費規定始為合理。又本院調閱上開給付工程款
      訴訟之案卷，經審認該案第一審（本院84年度重訴字第
      473號）開庭15次，第二審（台中高分院86年度重上字第
      146）開庭18次，是該案至確定判決共開庭23次。另乙○○技師住雲林縣虎尾鎮，依法院之證人旅費規定，該旅費
      為788元。基此，乙○○技師膳食、交通費為18124元（
      788元/次×23次＝18124元）。又給付乙○○技師薪資及
      膳食、交通費係屬被告為領取系爭工程之尾款及保證金所
      支出之必要費用，蓋系爭工程之後續工程若無完成，被告
      領取系爭工程之尾款及保證金之條件，亦不可能成就，是
      被告代墊乙○○技師之費用合計21萬8124元(計算式：20
      萬元+18124元=21萬8124元)。
（五）被證4之第16、17項「于成公司丁○薪資及膳食、交通費
      」部分：
      查原告甲○○於訴訟中自認83年10月至農委會水保局驗收
      合格期間可可支領合夥薪資每月7.4萬元，至訴訟期間因
      單純處理訴訟，每月僅可支領15840元之最低薪資，但不
      得支領膳食費及交通費(98年8月28日筆錄參照)，依民事
      訴訟法第280條第1項視為自認，嗣後雖另具狀表明依原證
      18、原證19所示，被告與乙○○技師薪資合計為5.8萬元
      ，依上規定既視為自認，不得舉證推翻，而被告原一部主
      張比照甲○○執行合夥事務每月薪資25000元，其後擴充
      為每月薪資5萬元，仍在原告甲○○自認之月薪7.4萬元範
      圍內，為法所許。另原告嗣後具狀(98年11月3日辯論意旨
      狀第7頁)辯稱業已支付被告及乙○○技師薪資至84年3月
      ，被告已於相當時期受合法通知而不為爭執者，依民事訴
      訟法第280條第1項亦視為自認，應認被告於83年10月至84
      年3月間薪資業已給付，訴訟期間可支領薪資為15840元，
      但不得再支領膳食費及交通費，且訴訟期間既未在工地現
      場每日處理事務，原告甲○○自認每月薪資15840元尚屬
      有據。被告雖主張有膳食費及交通費支出，未據提出證據
      ，不足採信。復被告以洽基公司之名義對農委會水保局提
      起給付工程款訴訟，並取得台中高分院另案確定判決後，
      農委會水利局始願意支付系爭工程之尾款，因此，於該案
      訴訟期間，被告事實上執行合夥未領取部分業務，係為訴
      訟與律師、技師討論案情或在法院開庭，性質上已包括膳
      食及交通費在內，不得重複支領膳食費及交通費。又依原
      證19所載業已給付薪資至84年3月，故被告每月5萬元薪資
      之計算期間應自84年4月起至84年8月止為計算（共5個月
      ），是被告之薪資為25萬（5萬/月×5月＝25萬元）。又
      系爭工程訴訟自84年11月起至91年4月止，其前需整理訴
      訟資料，故被告請求自84年9月起至91年4月止之薪水實屬
      有據，是被告得請求之薪資為(計算式：15840元×80月
      =126萬7200元)。是被告支領薪資為(計算式：126萬7200
      元+25萬元=151萬7200元)
（六）被證4之第10項至第12項、第19項部分：
      被告雖主張自原告甲○○離開系爭工程之工地後，為完成
      後續工程而支付必要費用，請准予扣除云云，為原告所否
      認，此部分請求依經驗法則雖有必要，但被告未提出證據
      證明支付金額，此部分主張，即乏依據。
（七）本件兩造同意按比例分擔系爭工程尾款之訴訟所生之訴訟
      費用、律師費用及執行費用等，至其餘被證4第13、14、
      15、16、17、18項支出，如無各項支出，事實上第10期以
      後之瑕疵無法修正，如未修正，系爭工程將因遲延完工扣
      抵違約金，甚而無法領取各期估驗計算保留款、保固金、
      履約保證金等，是此等支出亦係取得系爭尾款、履約保證
      金之必要費用，依同一法理，亦應由原告甲○○按得領取
      金額占全部金額比例分擔。查被告領取系爭工程之尾款及
      履約保證金共962萬2781元(計算式：0000000＋0000000元
      ＝0000000元），而承前所述，原告可請求分配之系爭工
      程尾款及履約保證金共181萬0145元（984145元＋826000
      元＝0000000元），是原告應分擔上開系爭給付工程款訴
      訟所生之費用比例為18.81﹪（0000000元÷0000000元×
      100﹪＝18.81﹪，小數點以下四捨五入）。次查，被告主
      張自83年10月後處理系爭工程未完部分，其支付之各項必
      要成本合計為共232萬5670元（計算方式：訴訟費用4萬
      0346元＋律師費40萬元＋強制執行費用15萬元＋乙○○技
      師薪資等21萬8124元+被告薪資等151萬7200元＝232萬
      5670 元），原告應分擔其中18.81%，已如前述，是原告
      應分擔金額為43萬7459元(計算式：232萬5670元×18.81%
      =43萬7459元)，加計應分擔支付洽基借牌費用8萬8573元
      後，合計原告甲○○應分擔之數額為52萬6032元，逾此部
      分主張，即屬無據。
（八）按給付有確定期限者，債務人自期限屆滿時起，負遲延責
      任。給付無確定期限者，債務人於債權人得請求給付時，
      經其催告而未為給付，自受催告時起，負遲延責任。其經
      債權人起訴而送達訴狀，或依督促程式送達支付命令，或
      為其他相類之行為者，與催告有同一之效力。民法第229
      條第1項及第2項定有明文。又遲延之債務，以支付金錢為
      標的者，債權人得請求依法定利率計算之遲延利息。但約
      定利率較高者，仍從其約定利率。應付利息之債務，其利
      率未經約定，亦無法律可據者，週年利率為5%。民法第
      233條第1項及第203條亦有明文。本件被告由原告甲○○
      請求之金額中得扣除之款項共52萬6032元，已如前述，其
      中43萬7459元性質上係原告甲○○應支付之款項由被告代
      墊(支付洽基公司借牌費用係由農委會水保局支付工程款
      中逕行扣除，不生代墊情事)，復未約定清償期限，屬於
      無確定期限之債務，依上規定應自原告甲○○受催告時始
      生遲延責任，如未約定利率則以法定利率即年息百分之五
      計算。經查，本件被告就上揭代墊款係於98年8月28日始
      行提出，利率雖經原告甲○○於同日自認如確有借款支應
      ，同意按台灣銀行3月期利率計算，被告迄未舉證確有向
      他人借款支應事實，自應依法定利率計算利息。次查，被
      告既於98年8月28日提出上揭代墊款事實，性質上原告自
      該日始生遲延責任，而計算至言詞辯論終結期日合計70日
      ，是原告甲○○應支付被告本金43萬7459元及利息8萬
      3896元(計算式：437459元×70/365年=83896元)，合計52
      萬1355元。
七、綜上所述，本件原告甲○○得請求被告給付系爭工程各期估
    驗計算保留款、保固金98萬4145元、第4期履約保證金82 萬
    6000元，以上款項共計181萬0145元，又被告得原告甲○○
    請求之金額中應扣除被告代墊支出之必要費用共52萬1355
    元及應支付洽基公司借牌費用8萬8573元。是以，原告請求
    被告給付原告甲○○本金120萬0217元（0000000－000000－
    00000= 0000000），即屬有據。又原告主張依農委會水保局
    臺中分局98年3月10日水保中行字第0981922076號函覆，系
    爭工程尾款已於91年4月底經洽基公司派被告丁○領取；另
    水保局98年3月25日水保中行字第0981922590號函覆，關於
    尾款之前之工程估驗款已於84年前付訖，及被告於98年8月
    28日開庭時亦自認於91年間領取押標金之第4期款。由此可
    見，被告於91年4月底前，確實領走工程尾款7,970,781元、
    第10期估驗款1,911,083元及履約保證金1,652,000元，故追
    加請求自91年5月1日起至清償日止，按年息百分之5計算之
    利息等語。被告對於伊於91年4月底前，領走工程尾款7,
    970,781元及履約保證金1,652,000元乙節並不爭執，應可信
    實，而兩造對於系爭合夥分配工程款損益時機為工程款發下
    來後(98年7月24日筆錄參照)，是自91年5月1日即可分配合
    夥損益。準此，原告得請求被告給付原告甲○○給付120萬
    0217元，及自91年5月1日起至清償日止，按年息百分之5計
    算之利息，為有理由，應予准許，逾此部分請求為無理由，
    應予駁回。
伍、本判決原告甲○○勝訴部分，兩造均陳明願供擔保請准宣告
    假執行或免為假執行，經核均無不合，爰分別酌定相當擔保
    金額准許之。至原告敗訴部分，其假執行聲請失所依據，應
    併予駁回。
陸、本件事實認定及判決之結果已臻明確，兩造其餘攻擊防禦方
    法及舉證，經審酌均於判決結果無影響，毋庸一一贅述，附
    此敘明。
柒、訴訟費用負擔及假執行之依據：民事訴訟法第79條、第85條
    第2項、第390條第2項、第392條。
中    華    民    國    98    年    11    月    25    日
                  民事第一庭    法  官  陳學德
正本係照原本作成。
如對本判決上訴，須於判決送達後20日內向本院提出上訴狀。
中    華    民    國    98    年    11    月    25    日
                                書記官


司法院資訊處製作；財團法人民間司法改革基金會備份。
